臺灣彰化地方法院刑事判決　　　　　　　 94年度易字第474號
公　訴　人　臺灣彰化地方法院檢察署檢察官
被　　　告　乙○○
輔　佐　人
即被告父親　甲○○
指定辯護人　劉鴻基律師
上列被告因竊盜案件，經檢察官聲請簡易判決處刑（94年度偵字
第2193號），本院彰化簡易庭認不得以簡易判決處刑，簽移由普
通庭依通常程序審理（94年度彰簡字第326號），本院判決如下
：
    主  文
乙○○無罪，令入相當處所，施以監護參年。
    理  由
一、公訴意旨略以：被告乙○○基於意圖為自己不法所有之犯意
    ，攜帶自己所有客觀上足供兇器使用之一字型起子1支，於
    民國93年1月30日夜間10時56許，至位於彰化縣和美鎮○○
    路220號之高香宮廟內，再以該起子撬開該廟內之香油箱，
    竊取置放於該香油箱內之新台幣200元，得手後據為己有。
    嗣經該廟之管理委員丙○○發現制止，被告始返還該200元
    ，後經警調閱該廟錄影帶，始循線查獲，因認被告涉有刑法
    第321條第1項第3款攜帶兇器竊盜罪嫌。
二、按心神喪失人之行為，不罰，刑法第19條第 1項定有明文。
    又不能證明被告犯罪或其行為不罰者，應諭知無罪之判決，
    刑事訴訟法第301條第1項亦有明文。次按刑法上之心神喪失
    與精神耗弱，應依行為時精神障礙程度之強弱而定，如行為
    時之精神，對於外界事務全然缺乏知覺理會及判斷作用，而
    無自由決定意思之能力者，為心神喪失，如此項能力並未完
    全喪失，僅較普通人之平均程度顯然減退者，則為精神耗弱
    。準此，解釋上，行為人有無心神喪失或精神耗弱，應包含
    行為人之知覺、判斷及決定三要素，亦即，應綜合審酌行為
    人對於外界事物之知覺理會能力、依其對外界事物之認知，
    加上良知理性或社會價值規範後所為之判斷作用、以及依據
    判斷作用之結果，進而自由決定外在行為之意思能力，即行
    動控制能力，有無完全喪失或僅較一般人之平均程度顯然減
    退之情形為斷。至是否心神喪失，乃屬醫學上精神病科之專
    門學問，應由專門精神病醫學研究之人予以診查鑑定，方足
    斷定，此分別有最高法院26年渝上字第237號、 47年臺上字
    第1253號判例意旨可資參照。
三、訊據被告乙○○就曾於前揭時、地，持用起子撬開香油箱後
    ，竊取現金等情均坦承不諱，核與證人即高香宮管理委員丙
    ○○於警詢時證述遭竊時、地、物品及案發經過綦詳（見警
    卷第7至8頁），另有案發現場監視畫面翻拍照片4紙附卷可
    稽（見警卷第13頁至第14頁），從而，依現存卷證資料，被
    告所涉刑法第321條第 1項第3款攜帶兇器竊盜罪之犯行，固
    堪認定。
四、然經本院函請財團法人彰化基督教醫院精神科鑑定被告行為
    時之精神狀態，經該院綜合被告本人及家屬會談、被告住院
    病歷、法院文件等資料結果，認個案（即被告）領有重度智
    能不足之殘障證明，據家屬陳述個案在家中生活功能不佳，
    僅能做簡單的家事操作或自我照顧，無法從事操作性工作，
    目前無業，據此推估其社會及生活功能出現明顯障礙。在施
    測過程中需要多次重複陳述施測語個案始能理解，顯現其語
    文理解能力不佳。原預計施測魏氏智力測驗第三版評估個案
    智能，因個案無法瞭解題意而無法施測。由於重度智能不足
    者可能會出現腦傷，因此以班達測驗篩檢個案是否有腦傷的
    可能性。在班達測驗中，個案繪製的圖形出現圖形旋轉、重
    疊困難、簡化、續化、繪圖不能、封閉困難、角度困難，且
    繪圖時間超過15分鐘，達到腦傷篩檢標準，推估個案疑似有
    腦傷的可能性。而在施測過程中，個案僅能理解簡單詞句，
    且其低智商損及其思考判斷能力，雖個案可以執行簡單的生
    活照顧，但其社會功能仍然不佳，其自我控制力顯然是不足
    的。且重度智能不足者可能會有神經損傷。學業的訓練可能
    對於個案是較為無效的，特別訓練可教會個案表達及簡單的
    生活照料。個案可能及少有獨立的行為出現，需要持續的監
    護和照顧。是從精神科診斷方面，傾向認為梁員（即被告）
    至少患有重度以上的智能障礙。而本案之犯行，應為梁員本
    身智能限制及衝動控制不佳所導致的竊盜行為，已達心神喪
    失的程度，此有財團法人彰化基督教醫院精神科94年7月25
    日彰基精鑑字第759號精神鑑定報告書1份附卷可稽（見本院
    卷）。再參以被告於案發後，於警局製作筆錄時，除由在場
    主治醫師協助下，略記曾攜帶螺絲起子外，針對員警所詢問
    之其他問題，皆無法陳述等情（見警卷第2頁至第3頁），是
    足認被告於行為時，已因智能不足，而失其正確判斷及控制
    行為之能力。故本院參酌被告之犯行、被告之病史、所為供
    述及上開專門機構之精神鑑定結果等情，認被告於為上開犯
    行行為時之精神狀態，對外界事務已全然缺乏正確判斷之作
    用，而無自由決定意思、控制其行為之能力，應陷於心神喪
    失無疑。從而依照前揭法律規定，其行為應屬不罰，自應為
    無罪判決之諭知。
五、綜上所述，被告於竊盜之行為時，因心神喪失而不罰。惟其
    因至少患有重度以上的智能障礙，對自身、家庭、公眾安全
    均仍有高度危險，再審酌前開精神鑑定報告書載稱：「建議
    應安置在教養院或特殊機構予以自我照顧及生活自理訓練。
    」等語，並參酌輔佐人甲○○亦陳稱被告原本即係在彰化縣
    二水鎮某某療養院治療，出院後即發生本件竊案，被告目前
    仍在彰化市明德療養院內治療，被告有在彰化市繼續監護治
    療之必要等語，及辯護人亦聲請將被告送監護等情，本院認
    有使被告進入相當之監護處所施以治療之必要，爰併依法宣
    告被告令入相當處所施以監護3年，以資治療併維公安。
六、又被告於前揭行為後，精神狀況已較為穩定，且於本院94年
    8月29日進行準備程序，及94年9月20日進行審理時，經本院
    以緩慢語氣及簡單字詞訊問後，尚能明確表示意見，是本案
    並無須依刑事訴訟法第294條第1項停止審判，附此敘明。
據上論斷，應依刑事訴訟法第452條、第301條第1項、第2項，刑
法第87條第1項、第3項，判決如主文。
本案經檢察官姚玎霖到庭執行職務。
中　　華　　民　　國　　94　　年　　10　　月　　4 　　日
                  刑事第三庭  審判長法  官  余仕明
                                    法  官  姚銘鴻
                                    法  官  簡婉倫
以上正本證明與原本無異。
如不服本判決，應於判決送達後10日內向本院提出上訴狀（須附
繕本）。
告訴人或被害人對於判決如有不服具備理由請求檢察官上訴者，
其上訴期間之計算係以檢察官收受判決正本之日期為準。
中　　華　　民　　國　　94　　年　　10　　月　　4 　　日
                                    書記官
